臺灣士林地方法院民事判決　　　　　　　99年度訴字第1513號
原　　　告　陳奐成　
被　　　告　吳博仁　
上列當事人間刑事附帶民事訴訟請求損害賠償事件，經本院刑事
庭裁定（99年度湖簡字第456 號）移由本院審理，本院於民國10
0 年6 月2 日言詞辯論終結，判決如下：
    主      文
被告應給付原告新臺幣伍拾萬元，及自民國九十九年八月六日起
至清償日止，按週年利率百分之五計算之利息。
原告其餘之訴駁回。
訴訟費用由被告負擔三分之一，餘由原告負擔。
本判決於原告以新臺幣壹拾萬元為被告供擔保後，得假執行。
原告其餘假執行之聲請駁回。
    事實及理由
一、原告起訴主張：訴外人宋美芬原係原告之妻，為有配偶之人
    ，與原告育有一女，被告亦明知宋美芬為有配偶之人，竟於
    民國99年5 月7 日下午，在臺北市○○區○○路122 號「法
    皇汽車旅館」505 號房內為姦淫行為，而於同日下午1 時許
    經原告會同警方查獲。上開事實之刑事犯罪部分，已經本院
    96年度湖簡字第456 號刑事判決處被告徒刑2 月在案。而被
    告前開所為，足以破壞原告與配偶間之夫妻生活以及原告之
    家庭幸福，並導致原告婚姻破裂，因此與宋美芬離婚，被告
    之侵害行為情節重大，原告亦因此精神受有重大之痛苦，期
    間曾借酒澆愁，嗣前往新光醫院就診，透過心理諮詢及藥物
    控制方得勉為生活。為此，依民法第184 條第1 項前段、第
    195 條第1 項、第3 項之規定，訴請被告賠償非財產上損害
    等語，並聲明：(一)被告應給付原告150 萬元，及自起訴狀繕
    本送達翌日起至清償日止，按年息5 ％計算之利息。(二)願供
    擔保請准宣告假執行。
二、被告則以：依據最高法院41年度台上字第278 號判例意旨，
    通姦雖為侵權行為，但通姦人之配偶非必受有非財產損害。
    本件原告訴請非財產上損害證明之「乙種診斷證明書（下稱
    系爭證明書）」，其上備註2 記載：「本證明書僅供一般申
    請補助費用或請假證明之用，凡涉及訴訟及申請退休資遣等
    請使用甲種診斷證明書」，故原告提出之診斷證明書不能作
    為訴訟上證明文書，不具證據能力。縱認系爭證明書具有證
    據能力，惟診斷欄記載「適應障礙」，無從推知原告「適應
    障礙」之確切原因，更無法據此推斷原告「適應障礙」與本
    件通姦行為間之因果關係。被告名下無不動產，除每月月薪
    5 萬元及業績獎金收入外，別無其他所得，尚須負擔學生助
    學貸款70萬元、汽車貸款9 萬元及房屋租金1 萬3,000 元等
    語置辯，並聲明：原告之訴駁回。
三、經查：
  (一)如下事實為兩造所不爭執：
  1.原告與訴外人宋美芬於95年6 月24日結婚，育有一女，嗣於
    99年6 月14日兩願離婚。
  2.被告未婚，確有於99年5 月7 日下午，在臺北市○○區○○
    路122 號「法皇汽車旅館」505 號房內，與原告當時配偶宋
    美芬發生姦淫行為。
  3.原告以前項事實前對被告提起妨害家庭告訴，經臺灣士林地
    方法院檢察署檢察官以99年度偵字第7889號認為被告涉犯相
    姦罪而聲請簡易判決處刑後，由本院刑事庭以99年度湖簡字
    第456 號判決被告犯相姦罪，處有期徒刑2 月，如易科罰金
    ，以新臺幣壹仟元折算1 日。
  4.原告係光武工專畢業，現為「精誠資訊股份有限公司」諮詢
    顧問，98年度申報納稅所得為106 萬2,635 元，名下有房屋
    4 筆、土地14筆、投資1 筆，資產總額為664 萬1,839 元。
  5.被告目前任職三重捷威科技公司，擔任業務工作，98年度申
    報應納稅所得為91萬6,995 元，名下有汽車1 部、投資2 筆
    ，財產總額為1萬920元。
  (三)上開事實，且有乙種診斷證明書（本院內湖簡易庭99年度湖
    簡附民字第29號卷第8 頁，下稱附民卷）、戶籍謄本（附民
    卷第13頁）、臺灣士林地方法院檢察署檢察官99年度偵字第
    7889號聲請簡易判決處刑書（附民卷第17頁以下）、本院內
    湖簡易庭99年度湖簡字第456 號刑事簡易判決（附民卷第24
    頁）、甲種診斷證明書（本院卷第21頁）、離婚協議書（本
    院卷第29頁以下）、稅務電子閘門財產所得調件明細表（本
    院卷第10頁以下）等，附卷可稽，並經本院調取99年度偵字
    第7889號、99年度湖簡字第456 號等卷宗查核無誤，均堪認
    為真實。
四、茲原告主張依據民法第184 條第1 項前段、第195 條第1 項
    、第3 項之規定，訴請被告給付，被告則以前開情詞置辯。
    本院判斷如下：
  (一)按因故意或過失，不法侵害他人之權利者，負損害賠償責任
    ﹔不法侵害他人之身體、健康、名譽、自由、信用、隱私、
    貞操，或不法侵害其他人格法益而情節重大者，被害人雖非
    財產上之損害，亦得請求賠償相當之金額；前2 項規定，於
    不法侵害他人基於父、母、子、女或配偶關係之身份法益而
    情節重大者，準用之，民法第184 條第1 項前段、第195 條
    第1 項前段、第3 項定有明文。次按侵權行為係指違法以及
    不當加損害於他人之行為而言，至於侵害係何權利，要非所
    問。而所謂違法以及不當，不僅限於侵害法律明定之權利，
    即違反保護個人法益之法規，或廣泛悖反規律社會生活之根
    本原理的公序良俗者，亦同。通姦之足以破壞夫妻間之共同
    生活而非法之所許，此從公序良俗之觀點可得斷言，不問所
    侵害係何權利，對於配偶之他方應構成共同侵權行為。婚姻
    係以夫妻之共同生活為其目的，配偶應互相協力保持其共同
    生活之圓滿安全及幸福，而夫妻互守誠實，係為確保其共同
    生活之圓滿安全及幸福之必要條件，故應解為配偶因婚姻契
    約而互負誠實之義務，配偶之一方行為不誠實，破壞共同生
    活之圓滿安全及幸福者，即為違反因婚姻契約之義務而侵害
    他方之權利（最高法院55年台上字第2053號判例參照）。而
    不法侵害他人之人格權，被害人受有非財產上損害，請求加
    害人賠償相當金額之慰撫金時，法院對於慰撫金之量定，應
    斟酌實際加害情形、所造成之影響、被害人痛苦之程度、兩
    造之身份地位經濟情形及其他各種狀況，以核定相當之數額
    （最高法院47年台上字第1221號、51年台上字第223 號判例
    參照）。
  (二)本件被告不爭執確有於原告主張之時、地，與原告當時配偶
    宋美芬發生相姦行為，揆之上揭規定及判例意旨，應認原告
    自得依據上揭民法第184 條第1 項前段、第195 條第1 項、
    第3 項之規定，請求被告給付非財產上之損害賠償。
  (三)原告主張因被告侵權行為，致其精神上受有重大損害，並因
    此罹患「適應障礙」之疾病等情，雖為被告所否認。然夫妻
    一方因他方與第三人有通姦行為，於感情上受打擊，精神上
    必感重大痛苦，侵害之情節自屬重大。而被告確實因此精神
    上受損害，進而罹患適應障礙之病症，亦經據原告提出診斷
    證明書為證（本院卷第21頁），且經本院囑託馬偕醫院鑑定
    ，據鑑定人提出鑑定報告載明原告過去生活疾病病史、心理
    衡鑑結果，認定：原告過去原本情緒穩定，不需接受精神科
    治療，人際工作表現正常，也無喝酒及失眠狀況，直至99年
    4 月15日首度門診才表示因宋女（指宋美芬）外遇事件及無
    法如願離婚感到壓力，同時已經失眠兩週，必須天天喝酒，
    也被診斷適應障礙，而此一情況在與宋女離婚約2 至3 個月
    後便獲得改善，且不再需要服藥治療，據原告表示之後未再
    有喝酒或失眠之情形，由時間及事件發生順序推論，原告當
    時所出現之適應障礙可能與其婚姻問題及吳員（指被告）與
    宋女通姦行為有相當之關連性，亦符合臨床上常見適應障礙
    之表現等語（本院卷第41頁以下），足證原告確因被告侵權
    行為精神健康受損而罹患適應障礙病症，被告抗辯原告主張
    之精神上損害未據證明云云，殊非可取。
  (四)本院審酌兩造各如前載不爭執事實之學歷、生活狀況、資力
    及被告上開侵權行為之態樣，與原告所受痛苦之程度等一切
    情狀，認關於被告因與宋美芬相姦之侵權行為，應賠償原告
    非財產上損害之金額以50萬元為適當，原告所為請求，應認
    於此金額範圍內，洵無不合。超逾部分之請求，則不能認為
    有據。至依原告與宋美芬所簽立之離婚協議書（本院卷第29
    頁以下）約定，原告固已拋棄對宋美芬非財產上損害賠償請
    求權，惟並未論及被告之責任，依據民法第276 條第1 項規
    定，其效力不及於被告，自不影響於此被告應否對原告負擔
    損害賠償責任之認定，應予敘明。
  (五)第按民法第213 條第2 項所謂因回復原狀而應給付金錢者，
    例如所侵害者為金錢，則應返還金錢，如所侵害者為取得利
    益之物，則於返還原物外，更應給付金錢抵償其所得利益，
    始克回復原狀。是我民法明定身體健康之傷害，應為金錢賠
    償（民法第193 條、第195 條第1 項前段），此即民法第21
    3 條第一項所謂法律另有規定，固無適用同條第2 項規定之
    餘地。惟侵權行為人支付該金錢遲延時，被害人非不得依民
    法第233 條第1 項規定請求法定利息。而給付無確定期限者
    ，債務人於債權人得請求給付時，經其催告而未為給付，自
    受催告時起，負遲延責任。其經債權人起訴而送達訴狀，或
    依督促程序送達支付命令，或為其他相類之行為者，與催告
    有同一之效力；遲延之債務，以支付金錢為標的者，債權人
    得請求依法定利率計算之遲延利息，民法第229 條第2 項、
    第233 條第1 項前段分別定有明文。又應付利息之債務，其
    利率未經約定，亦無法律可據者，週年利率為5 ％，亦為同
    法第203 條所明定。被告對原告負前述金額賠償之給付義務
    ，經原告起訴並送達起訴狀繕本後，迄今仍未給付，原告自
    得於其得請求被告給付之範圍內，本於前揭民法第229 條第
    2 項、第233 條第1 項前段及第203 條規定，請求被告給付
    遲延利息，原告於此請求被告自起訴狀繕本送達翌日即自99
    年8 月6 日起至清償日止，按年息5 ％計付利息，於法洵屬
    有據。逾此所為利息之請求，則屬無憑。
五、從而，原告主張依據第184 條第1 項前段、第195 條第1 項
    、第3 項規定，訴請被告給付，應認於其請求被告給付50萬
    元，及自99年8 月6 日起至清償日止，按年息5 ％計付利息
    範圍內，為有理由，應予准許。逾此部分所為之請求，則為
    無理由，應予駁回。
六、原告陳明願供擔保，請准宣告假執行及免為假執行，經核於
    其勝訴範圍內，於法為無不合，爰酌定相當擔保金額准許之
    。至其餘假執行之聲請，因其訴經駁回而失所附麗，應併予
    駁回之。而兩造其餘攻擊防禦方法，經本院悉予審酌後，認
    均無礙於本件之判斷，於茲不贅。
七、據上論結，原告之訴為一部有理由、一部無理由，依民事訴
    訟法第79條、第390 條第2 項判決如主文。
中    華    民    國   100    年    6     月    17    日
                  民事第二庭  法  官  蕭錫証
以上正本證明與原本無異。
如對本判決上訴，應於判決送達後20日內向本院提出上訴狀，若
委任律師提起上訴者，應一併繳納上訴審裁判費，否則本院得不
命補正逕行駁回上訴。
中    華    民    國   100    年    6     月    22    日
                              書記官  何婉菁